# 计学撮要 2015 疑问

提问人：ivancheng 时间：2016-06-21 08:17:15
@chenyiwei
我在学习《计学撮要 2015 》时，有些疑问，烦请赐教 疑问一： 问题2-1-14 网络课程收入的确认与计量 参考IFRS体系下的《国际会计准则第 18 号——收入》（以下简称IAS 18)的附录中对“许可证费和特许使用费”收入确认原则的说明：他人使用企业的资产（如商标权、专利权、软件、音乐版权、唱片和动画片）所支付的许可证费和特许使用费，通常根据协议的实质予以确认。实务中，这可能在协议生效期内按直线法确认，例如，当许可证持有人有权在揩定时期内使用某种技术时。对于一项固定收费的权利转让，或是根据一项不可取消的合同规定不能退回的保证金的权利转让，并且允许许可证受让人自由利用那些权利，而许可证让予人则不再具有应履行的余留义务，这样的权利转让实质上是销售。许可证让予人在交货后无需履行后续义务的软件使用许可协议就是一例。另一个例子是，许可证让予人对所允许的在市场上展览动画片的权利，并对其发行商不再实施控制，也不期望从票房收入中获取更多的收入。在这种情况下，应在销售时确认收入。
对于这部分我对照纳斯达克上市公司网校的收入确认政策： 新东方 Educational programs and services Educational programs and services consist of language training and test preparation courses, primary and secondary school education and college admission examination retaking training services. Tuition is generally paid in advance and is initially recorded as deferred revenue. Tuition revenue for educational programs and services is recognized proportionately as the instructions are delivered, and is reported net of business taxes and related surcharges, and tuition refunds. Students are entitled to a short term course trial period which commences on the date the course begins. Tuition refunds are provided to students if they decide within the trial period that they no longer want to take the course. Tuition refunds have been insignificant in the fiscal years ended May 31, 2013, 2014 and 2015. After the trial period, if a student withdraws from a class, usually no refunds will be provided and any collected but unearned portion of the fee is recognized at that time.
东大正保 Online education services. We generate most of our revenues from online education services provided to course participants pursuant to two types of revenue models — a non-refundable course model and a refundable course model. The online courses using the non-refundable course model are mainly comprised of regular classes and premium classes. The revenues for the regular classes are recognized on a straight line basis over the subscription period from the month in which the course participant enrolls in the course to the month in which subscribed course terminates. For premium classes, if the course participant fails to pass the course examination and certain pre-agreed conditions are met, the participant can retake the same premium course by paying us discounted course fees for the following year or years. As such, the discount is proportionately applied as a deduction to revenue recognized for each of the premium classes that the course participants take.这两个网校的收入确认似乎都是在收费时确认为递延收入，在整个学习期间确认为收入。我理解现在的会计准则都在趋同，应该不会存在很大的差异，这个似乎与国际会计准则的解释有些出入。根据我的学习经历，这两个网校都会存在已经录制完毕的课程，比如东大正保的会计后续教育课程，课程开通以后不需要更新课件内容，并且这部分课程在缴费开通之后，基本也是不可取消退钱的。那么在这种情况下是不是将该权利转让视同为销售？ 另外，还有一种模式，相当于预售，比如CPA辅导课程，课程会陆续更新基础班、强化班及习题班等，那么与已经录制完毕的课程的收入确认方式是否会存在不同？

回答人：chenyiwei
你所看到的这两个案例都是在美国上市，我理解他们在美国公布的财务信息是否均应按照US GAAP编制？在收入确认方面，US GAAP的技术指导文件很多，不排除其中不少具体做法与IFRS有差异，现在就寄希望于 2018 年新的收入准则实施后能够尽可能实现两大准则体系在这方面的趋同，减少差异。 我理解不同观点的来源主要是应采用何种收入确认模式，即“提供劳务模式”还是“让渡资产使用权模式”。我个人理解，如果所提供的课程是通用的，并非依据某个特定用户的需求专门研发，且课程上线后的更新很少，在课程开通后在帐号有效期内对学员的使用次数不限制、资料下载的次数和范围不限制，后续服务主要是保证网络能够正常访问，则更接近于“让渡资产使用权模式”；反之，定制开发、后续更新工作量较大较大的课程，或者面授、答疑等人工服务占比较大的课程，更接近于提供劳务模式，在提供劳务模式下，学费应予以递延，在整个有效期内确认收入（某些针对特定考试的培训课程，在考试成绩公布后，可以将已通过考试的学员剩余的递延收益一次性结转营业收入处理）。